【裁判字號】    97,簡上,156
【裁判日期】    990513
【裁判案由】    拆屋還地
【裁判全文】
臺灣桃園地方法院民事判決             97年度簡上字第156號
上  訴  人  乙○○○
被  上訴人  甲○○
上列當事人間請求拆屋還地事件，上訴人對於民國97年7 月31日
本院桃園簡易庭97年度壢簡字第53號第一審簡易判決之本訴及反
訴提起上訴，於99年4 月22日言詞辯論終結，本院判決如下：
    主      文
原判決關於命上訴人應將坐落桃園縣中壢市○○段二八五之四地
號土地面積四平方公尺、同段二八五之五地號土地面積一平方公
尺如附圖所示之地上物拆除，並將上開土地返還被上訴人之部分
，及該部分假執行之宣告暨訴訟費用之裁判均廢棄。
上開廢棄部分，被上訴人在第一審之訴及假執行之聲請均駁回。
上訴人反訴上訴駁回。
第一、二審訴訟費用關於本訴部分由被上訴人負擔；關於反訴部
分由上訴人負擔。
    事實及理由
壹、本訴部分
一、被上訴人起訴主張：（一）桃園縣中壢市○○段285-4 地號
    土地、同段285-5 地號土地（下稱系爭土地）乃自被上訴人
    於民國94年4 月4 日向訴外人丁○○購得之同段285 地號土
    地（下稱285 號土地）所分割。（二）被上訴人於95年7 月
    25日與上訴人就系爭土地訂定租約出租與上訴人，租期自95
    年8 月1 日起至96年7 月31日止。然租期屆至後，上訴人拒
    不返還系爭土地而無權占有之，使被上訴人就系爭土地之所
    有權遭受侵害。（三）上訴人與訴外人丁○○間就285 號土
    地之租約係自91年10月21日起至92年10月20日止，嗣後丁○○即未出租與上訴人，故丁○○將系爭土地賣與被上訴人時
    ，丁○○與上訴人間並無租賃關係，上訴人並無優先承購權
    ，況丁○○並未同意上訴人得優先承購系爭土地。（四）訴
    外人丁○○將285 地號租與上訴人，僅同意上訴人種植地瓜
    。丁○○將285 號土地賣與被上訴人時，並不知系爭土地遭
    上訴人所興建門牌號碼為桃園縣中壢市○○路230 號房屋（
    下稱系爭房屋）占用。（五）訴外人丁○○欲出售285 號土
    地時，亦曾詢問上訴人是否要購買之，但上訴人未表示要一
    人購買整筆土地，丁○○亦不欲將系爭土地同時賣與多數人
    。（六）被上訴人並未同意以每坪新臺幣（下同）12萬元之
    價格將系爭土地出售與上訴人。訴外人丙○○雖曾帶9 萬元
    到被上訴人家中，但並未說上訴人要買系爭土地。爰依所有
    權之法律關係提起本件訴訟等語，並於原審聲明：上訴人應
    將坐落桃園縣中壢市○○段285 之4 地號土地面積4 平方公
    尺、同段285 之5 地號土地面積1 平方公尺如附圖所示之地
    上物拆除，並將上開土地返還原告。原審命上訴人應將系爭
    土地上之房屋拆除，並將系爭土地返還與被上訴人，自屬無
    誤。上訴人提起上訴，應為無據等語，並於本院聲明：上訴
    駁回。
二、上訴人則以：（一）上訴人於75年間興建系爭房屋前，曾請
    地政機關鑑界，鑑界時並有訴外人即系爭土地之原地主丁○○在場，故上訴人於建屋當時不知占用系爭土地。上訴人係
    至93年8 月間丁○○將285 號土地賣與被上訴人時，因鑑界
    始知悉系爭房屋有占用系爭土地之情事。又縱有越界，因系
    爭房屋已存在20餘年，丁○○早知此情，依民法第796 條規
    定，即不得請求拆屋返還。被上訴人係自丁○○購得系爭土
    地，應承受丁○○對系爭土地之權利義務，亦不得請求上訴
    人拆屋還地。（二）原審於現場履勘期日並未為測量，僅裁
    示由地政人員會同兩造另訂期日會測，但被上訴人日前知悉
    原告暗自與地政人員完成測量，且拒絕告知測量結果，必有
    偏袒原告無疑，原告行使權利以暗中勾結地政人員之不誠實
    方法，以損害被告權益為目的，故上訴人拒絕承認測量結果
    效力。（三）上訴人曾向丁○○承租285 號土地至94年2 月
    間，惟丁○○於93年8 月出售該地與被上訴人時，被告依土
    地法第104 條及租賃關係，享有優先購買權，且被上訴人亦
    同意以每坪12萬元之價格將系爭土地賣與上訴人，故被上訴
    人不得請求拆屋還地，並應履行契約，將系爭土地出賣並交
    付與上訴人。（四）系爭房屋係水泥材質，並無鋼筋加強，
    且屋齡超過20年；又系爭房屋面臨中壢市○○路，開設飲食
    店及美髮店，商機旺盛，如將系爭房屋占用系爭土地之部分
    拆除，將使系爭房屋倒塌，對上訴人將造成重大損失。況上
    訴人向訴外人丁○○購得285 號土地後，始將系爭土地自
    285 號土地分割出來，且系爭土地為畸零角落，無法與285
    號土地其他部分合併使用，對被上訴人之實益極微，故被上
    訴人拆屋還地之請求屬權利濫用之行為等語。原審認上訴人
    無權占有系爭土地，且並無權利濫用之情事，顯有違誤，應
    予廢棄，爰提起上訴等語資為抗辯，並聲明：駁回被上訴人
    之訴。且為上訴聲明：（一）原判決廢棄；（二）前開廢棄
    部分，被上訴人第一審之訴駁回。（三）如受不利之判決，
    上訴人願供擔保請准宣告免為假執行。
三、兩造不爭執事項
（一）系爭土地為被上訴人所有。
（二）系爭土地係被上訴人自訴外人丁○○購得原285 號土地後
      ，自該土地分割而得。
（三）被上訴人曾於95年7 月25日將系爭土地出租與上訴人，租
      期自95年8 月1 日起至96年7 月31日止。
四、兩造爭執事項
（一）上訴人有無占有系爭土地？
（二）如上訴人占有系爭土地，其占有之面積、範圍為何？其占
      有有無正當權利？
（三）被上訴人及其前手是否因知悉上訴人占有系爭土地後未即
      提出異議，而依民法第796 條第1 項規定不得請求上訴人
      拆除占用系爭土地之部分？
（四）被上訴人請求上訴人拆屋還地，有無權利濫用之情事？
五、得心證之理由
（一）系爭土地係被上訴人自訴外人丁○○購得原285 號土地後
      ，自該土地分割而得，現為被上訴人所有。被上訴人曾於
      95年7 月25日將系爭土地出租與上訴人，租期自95年8 月
      1 日起至96年7 月31日止等情，為兩造所不爭，並有系爭
      土地之所有權狀影本（壢簡字第53號卷宗（下稱原審卷）
      第7 、8 頁）、土地登記謄本（原審卷第108 、109 頁）
      、土地租賃契約書（原審卷第13至26頁）附於卷可稽，自
      堪信為真實。
（二）上訴人抗辯其於75年間係依地政機關測量結果興建系爭房
      屋，並無越界。且被上訴人與原審所命鑑界測量之地政人
      員暗中勾結，實則上訴人僅占用系爭土地2 平方公尺云云
      。惟查，系爭房屋占有如附圖所示285-4 部分（面積為3
      平方公尺）、285-4-A 部分（面積為0.7 平方公尺）、28
      5-5 部分（面積為1 平方公尺），共計4.7 平方公尺之土
      地，此有桃園縣中壢地政事務所中地測法字第15100 號複
      丈成果圖附於原審卷第41頁可稽。又上訴人僅憑其個人臆
      測之詞，質疑原審所命測量鑑界之結果，然未具體指明受
      原審囑託之地政機關所為鑑定方法有何違誤，難認上訴人
      以測量有誤云云為可採。是上訴人之系爭房屋占用系爭土
      地中如附圖所示285-4 、285-4-A 、285-5 部分共計4.7
      平方公尺之土地之事實，堪以認定。
（三）按民法第796 條第1 項前段固規定：土地所有人建築房屋
      非因故意或重大過失逾越地界者，鄰地所有人如知其越界
      而不即提出異議，不得請求移去或變更其房屋。查上訴人
      雖辯稱系爭房屋已建造20餘年，訴外人即285 號土地之原
      地主丁○○早已知悉系爭房屋有越界之情云云。惟查：證
      人丁○○證稱，伊不知上訴人於何時在系爭土地上建屋，
      伊係將285 號土地以空地租與上訴人，之後伊即未到系爭
      土地看過，後來上訴人有吊一個貨櫃到285 號土地，但伊
      不知該貨櫃是何時吊入等語（本院卷第44頁）。此外，上
      訴人復未提出訴外人丁○○於何時知悉系爭房屋有越界占
      用系爭土地之情之證據，是難認丁○○於將系爭土地售與
      被上訴人前，有知上訴人越界未即時異議之情事。是上訴
      人執此認向丁○○購得系爭土地之被上訴人，依上開民法
      規定不得請求其拆除系爭房屋，難認可採。
（四）上訴人復辯稱其就系爭土地有優先承購權，且被上訴人及
      訴外人丁○○均同意將系爭土地以每坪12萬元之價格賣給
      上訴人云云。惟查，丁○○並未同意將系爭土地賣與上訴
      人，且丁○○出售系爭土地係在其與上訴人間就系爭土地
      之租賃關係消滅後，故難認上訴人就系爭土地有優先承購
      權。又兩造間並未就系爭土地之買賣，達成任何協議（此
      部分詳後反訴部分所述）。是難認上訴人得請求被上訴人
      將系爭土地售與之。又兩造間就系爭土地之租賃關係既已
      因租賃期間於96年7 月31日屆至而消滅，是難認上訴人占
      有系爭土地有何正當之權利，上訴人以系爭房屋占有如附
      圖所示285-4 、285-4-A 、285-5 部分共計4.7 平方公尺
      之土地，應屬無權占有，堪以認定。
（五）惟按權利之行使，不得違反公共利益，或以損害他人為主
      要目的，民法第148 條第1 項定有明文；又權利之行使，
      是否以損害他人為主要目的，應就權利人因權利行使所能
      取得之利益，與他人及國家社會因其權利行使所受之損失
      ，比較衡量以定之。倘其權利之行使，自己所得利益極少
      而他人及國家社會所受之損失甚大者，非不得視為以損害
      他人為主要目的，此乃權利社會化之基本內涵所必然之解
      釋，最高法院71年臺上字第737 號判例可資參照。被上訴
      人雖以系爭房屋係鐵皮屋，依現有技術拆除該屋占用系爭
      土地，應不致使該屋倒塌云云。經查，系爭土地面積共計
      僅5 平方公尺，位於分割前285 號土地西側一隅，僅佔分
      割前285 號土地之總面積極小部分（本院卷第40頁），是
      上訴人之系爭房屋占用分割前285 號土地之面積極微。再
      查，被上訴人於購得系爭土地後，曾於95年7 月25日將系
      爭土地出租與上訴人，租期自95年8 月1 日起至96年7 月
      31日止，此為兩造所不爭。又被上訴人自陳，未分割前之
      285 號土地因遭上訴人之鐵皮屋占用，伊始將系爭土地自
      285 號土地分割出來，俾使285 號其餘部分得以聲請建造
      執照，伊請求拆屋還地是為與上訴人就土地事宜劃分清楚
      ，以保留空地，亦可建屋等語（本院卷第165 、166 頁）
      。是被上訴人將系爭土地自原285 號土地分割出來後，既
      曾出租與上訴人1 年之久，而被上訴人因租金太低即不再
      出租，欲拆除系爭房屋收回系爭土地，足認有權利濫用之
      虞；況被上訴人就系爭土地並無具體之利用計畫，而拆除
      系爭房屋坐落系爭土地之部分固可維護被上訴人就系爭土
      地所有權之完整，惟將造成上訴人需以補強方式防止系爭
      房屋倒塌，導致上訴人就系爭房屋使用之不便、使用成本
      之增加，而被上訴人因此獲得之利益甚微。揆諸上開判例
      意旨，被上訴人之請求應有民法第148 條第1 項違反公共
      利益、以損害上訴人利益為主要目的之情形，故應認被上
      訴人訴請上訴人拆除坐落系爭土地上系爭房屋為無理由。
六、綜上所述，上訴人雖無權占有被上訴人之系爭土地，然被上
    訴人請求上訴人拆除占用系爭土地部分之系爭房屋，屬權利
    濫用之行為。從而，上訴人依所有物返還請求權，請求被上
    訴人拆屋還地，為無理由，應予駁回。是原審判命上訴人應
    將坐落桃園縣中壢市○○段285 之4 地號土地面積4 平方公
    尺、同段285 之5 地號土地面積1 平方公尺如附圖所示之地
    上物拆除，並將上開土地返還被上訴人；訴訟費用由上訴人
    負擔及為假執行之宣告，自有未洽。上訴意旨指摘原判決不
    當，求予廢棄改判，為有理由。自應由本院予以廢棄改判如
    主文第2 項所示。
七、本件本訴部分事證已臻明確，兩造其餘攻擊防禦方法及未經
    援用之證據，經審酌後，核與判決結果不生影響，爰不一一
    論述。
貳、反訴部分
一、按民事訴訟法第446 條第1 項規定第二審程序訴之變更或追
    加，非經他造同意，不得為之，但第255 條第1 項第2 款至
    第6 款情形，不在此限。上開規定依民事訴訟法第436 條之
    1 第3 項於簡易程序之上訴程序準用之。次按訴狀送達後，
    原告不得將原訴變更或追加他訴。但有請求之基礎事實同一
    之情形者，不在此限，民事訴訟法第255 條第1 項第2 款定
    有明文。查本件上訴人於97年5 月2 日向原審提出本件反訴
    時原聲明被上訴人應將系爭土地以公告現值（上訴人於原審
    提出本件反訴時之公告現值為每平方公尺7,900 元）賣與上
    訴人（原審卷第67頁）。嗣於97年6 月20日以書狀變更其反
    訴聲明為被上訴人應將系爭土地以每年4,000 元之價格出租
    與上訴人（原審卷第105 頁）。復於97年11月20日第二審程
    序中再次變更聲明為被上訴人應將系爭土地以公告現值（即
    每平方公尺7,900 元）賣與上訴人。上訴人歷次變更聲明，
    均係因其占用被上訴人系爭土地之基礎事實而生，核屬請求
    之基礎事實同一，其聲明之變更，於法並無不合，應予准許
    。
二、上訴人起訴主張：（一）上訴人於系爭房屋建成不久後，即
    向訴外人丁○○承租285 號土地，供耕作蔬菜及堆放雜物使
    用，上訴人與丁○○間雖未訂立租約，然上訴人按期將租金
    匯入訴外人即丁○○之妻宋璦珠之帳戶內。上訴人與丁○○
    就285 號土地之租賃關係持續至94年2 月25日。（二）訴外
    人丁○○於93年8 月間將285 號土地賣與被上訴人時，經鑑
    界後發現系爭房屋有占用系爭土地之情事，乃同意將系爭土
    地以每坪12萬元之價格賣與上訴人，被上訴人就此亦表示同
    意。被上訴人購得285 號土地後，即將系爭土地自285 號土
    地中分割出來，上訴人遂請訴外人丙○○將系爭土地之定金
    9 萬元交與被上訴人，惟遭被上訴人所拒。被上訴人既已同
    意將系爭土地以同一價位賣與上訴人，故兩造就系爭土地之
    買賣契約成立，被上訴人應履行契約。（三）訴外人丁○○
    係於93年8 月間將285 地號土地賣給被上訴人，然如前所述
    ，上訴人與丁○○就285 地號土地之租期係至94年2 月25日
    止，故丁○○將上開土地賣與被上訴人時，上訴人因租賃關
    係，依土地法第104 條規定有優先承購權。又93年2 月間上
    訴人將系爭房屋之一部分及貨櫃屋出租與訴外人康嬌，並將
    所承租之上開土地轉租與康嬌，租期自93年2 月26日起至94
    年2 月25日止，租約中明定「285 地號土地將來如出售時，
    你要讓乙○○○優先承購買房下土地」等語。被上訴人既買
    受系爭土地，即應繼受丁○○對上訴人之義務，將系爭土地
    賣與上訴人，爰提起本件反訴。原審認上訴人就系爭土地並
    無優先承買之權利，被上訴人並無義務將系爭土地賣與上訴
    人，上訴人之請求顯無理由，顯有不當，故提起上訴，並於
    本院聲明：（一）原判決廢棄。（二）被上訴人應將系爭土
    地，依公告現值計價賣與上訴人。
三、被上訴人則以：（一）訴外人丁○○並未同意將系爭土地賣
    與上訴人。（二）訴外人丁○○係於其與上訴人間之租賃關
    係消滅後，始將285 號土地賣與被上訴人，故上訴人就系爭
    土地應無優先承買權。（三）兩造間就系爭土地並未達成買
    賣之合意等語資為抗辯。原審駁回上訴人反訴之請求，應屬
    無誤，上訴人就反訴部分提起上訴，應屬無據等語，並於本
    院聲明：上訴駁回。
四、兩造爭執事項
（一）訴外人丁○○是否同意將系爭土地賣與上訴人？
（二）上訴人就系爭土地有無優先承購權？
（三）兩造間就系爭土地曾否成立買賣契約？
五、得心證之理由
（一）查上訴人雖主張其與訴外人丁○○間就285 號土地之租賃
      關係持續至94年2 月25日云云，並提出其與訴外人康嬌於
      93年2 月26日所訂定，將中壢市○○路230 號店面、小吃
      店出租與訴外人康嬌，租賃期間自93年2 月26日起至94年
      2 月25日止之租賃契約書、92年1 月23日匯款與宋璦珠之
      匯款單為證。惟查：證人丁○○證稱，伊於出售285 號土
      地前，曾將該地出租與上訴人，租賃期間自91年10月21日
      起至92年10月20日止。上開租賃期間屆滿後，因伊欲出售
      該土地，故伊向上訴人表示不再續租等語屬實（本院卷第
      45頁），此與上訴人與丁○○所訂定之租約記載租用期間
      自91年10月21日起至92年10月20日止計算1 年為限，到期
      不再續約等語（原審卷第74頁）互核相符。此外，上訴人
      復未提出92年10月20日租期屆滿後，丁○○仍收受租金之
      證據，故應認至92年10月20日租期屆滿後，上訴人與訴外
      人丁○○間就285 地號土地之租賃關係即已消滅。另被上
      訴人雖主張其係於94年4 月4 日向丁○○購得285 號土地
      云云，惟查：依被上訴人於本院98年10月12日準備程序中
      所提出其向丁○○購買系爭土地之不動產買賣契約書所示
      ，渠等係於93年8 月11日已就285 號土地之買賣達成合意
      （本院卷第130 至134 頁），是應認丁○○係於93年8 月
      11日即將系爭土地賣與被上訴人。丁○○將285 號土地出
      售與被上訴人，既係在其與上訴人間就該土地租賃關係於
      92年10月20日因租期屆滿而消滅之後，故難認上訴人就系
      爭土地有優先承購權。
（二）上訴人雖主張訴外人丁○○於93年8 月間將285 號土地賣
      與被上訴人時，經鑑界後發現系爭房屋有占用系爭土地之
      情事，乃同意將系爭土地以每坪12萬元之價格賣與上訴人
      ，被上訴人就此亦表示同意云云。並提出伊與訴外人康嬌
      之租賃契約，其上第20條記載：「如果土地要出售時你要
      讓乙○○○優先承購房下土地。出租人乙○○○願意配合
      ，如要出售土地時必須配合自行拆除，或退租時，並放棄
      先訴抗辯權。」為證，惟被上訴人否認丁○○曾同意將系
      爭土地賣與上訴人，被上訴人亦未與上訴人就買賣系爭土
      地達成協議。經查：
      1.上訴人與訴外人康嬌之租賃契約上雖載有上開第20條之
        內容，然該契約上並無訴外人丁○○之簽章，自難認丁○○於上訴人與康嬌成立租約時，同時與上訴人達成何
        協議。且依該條僅記載「『你』要讓乙○○○優先承購
        房下土地」，亦無從認定係何人應讓上訴人優先承購系
        爭土地。是難僅憑上開上訴人與康嬌間之租約內容，即
        認丁○○曾同意將系爭土地賣與上訴人。又證人丁○○
        證稱，伊出賣285 號土地與被上訴人前，上訴人曾向伊
        表示欲優先承買該地中前面10坪之部分，但伊不欲將該
        地分開出售。如上訴人欲購買系爭土地，應向被上訴人
        購買等語（本院卷第46、47頁），是難認上訴人主張丁○○同意伊以每坪12萬元之價格購買系爭土地為可採。
        又縱認丁○○曾同意將系爭土地售與上訴人，然此僅為
        上訴人與丁○○間之協議，與被上訴人無涉，上訴人認
        被上訴人自丁○○處購得285 號土地，即應受丁○○與
        上訴人間協議之拘束，應屬無據。
     2. 又證人丙○○證稱，訴外人丁○○曾託伊拿錢給被上訴
        人，但被上訴人並未收下，且金額伊已不復記憶。丁○○雖曾將285 號土地出租與上訴人，但伊不知丁○○後
        來該地賣給何人，亦不知兩造間曾達成被上訴人以每坪
        12萬元之價格將系爭土地賣與上訴人之協議等語（本院
        卷第49頁）。此外，上訴人復未提出兩造間有何就系爭
        土地達成買賣合意之證據，是亦難認上訴人主張被上訴
        人同意將系爭土地售與上訴人一事為可採。
六、綜上所述，訴外人丁○○並未同意將系爭土地賣與上訴人，
    且丁○○出售系爭土地係在其與上訴人間就系爭土地之租賃
    關係消滅後，故難認上訴人就系爭土地有優先承購權。又兩
    造間並未就系爭土地之買賣，達成任何協議。從而，上訴人
    主張被上訴人應將系爭土地以公告現值賣與上訴人之請求為
    無理由，應予駁回。原審駁回上訴人反訴部分之請求，應屬
    無誤。上訴論旨就此部分，仍執前詞指摘原判決不當，求予
    廢棄，為無理由，應駁回其上訴。
七、本件反訴部分事證已臻明確，兩造其餘攻擊防禦方法及未經
    援用之證據，經審酌後，核與判決結果不生影響，爰不一一
    論述。
參、訴訟費用負擔之依據：民事訴訟法第78條。
中    華    民    國    99    年    5     月    13    日
          民事第三庭  審判長法  官  黃漢權
                            法  官  陳清怡
                            法  官  毛彥程
以上正本係照原本作成。
不得上訴。
中    華    民    國    99    年    5     月    14    日
                            書記官  伍幸怡

司法院資訊處製作；財團法人民間司法改革基金會備份。
